【裁判字號】    96,重上更(一),145
【裁判日期】    970624
【裁判案由】    損害賠償等
【裁判全文】
臺灣高等法院民事判決             96年度重上更(一)字第145號
上  訴  人  卯  ○
            巳○○
            甲  ○
            乙○○
            丑○○
            辰○○
            寅○○
共      同
訴訟代理人  廖健男律師
            癸○○
被 上訴 人  戊○○
            壬○○
            丙○○
            辛○○
            丁○○
            庚○○
            己○○
            子○○
共      同
訴訟代理人  楊國鈞律師
複代理人    鄭洋一律師
            曾紀穎律師
上列當事人間損害賠償事件，上訴人對於中華民國93年6月8日臺
灣臺北地方法院92年度重訴字第1033號第一審判決提起上訴，並
為訴之追加，經最高法院第一次發回更審，本院於97年6月10日
言詞辯論終結，判決如下：
    主  文
上訴及追加之訴均駁回。
第二審（含追加之訴部分）及發回前第三審訴訟費用由上訴人負
擔。
    事實及理由
壹、程序方面：
一、本件上訴人於原審係依民法第184條第1項後段及營業秘密法
    第12條第1項為訴訟標的請求被上訴人連帶賠償（見原審卷
    第127頁之書狀、第583頁之判決），第一審判決上訴人之訴
    及追加之訴均駁回（見原審卷第582頁反面之第一審判決主
    文）。嗣上訴人聲明不服提起上訴（見本院重上字卷(一)第11
    頁至第15頁之上訴狀），即對民法第184條第1項後段及營業
    秘密法第12條第1項之請求提起上訴，復於本院前審民國95
    年5月3日之準備程序中追加依民法第184條第1項前段之規定
    為請求（見本院重上字卷(五)第154頁之筆錄），經本院前審
    判決「上訴及追加之訴駁回」（見本院重上字卷(六)第340頁
    反面之判決主文）。則該所謂「上訴」範圍，係指民法第
    184條第1項後段及營業秘密法第12條第1項之請求，而所謂
    「追加之訴」則係指民法第184條第1項前段之請求。嗣經上
    訴人不服上訴至最高法院，而觀之最高法院判決主文為：「
    原判決關於駁回上訴人依民法第184條第1項後段請求部分之
    上訴及『追加之訴』暨該訴訟費用部分廢棄…。其他上訴駁
    回。…」（見本院重上更(一)卷第3頁之判決主文）。足見第
    三審判決主文所謂「追加之訴」，係指民法第184條第1項前
    段之請求，而非指營業秘密法第12條第1項之請求；而「其
    他上訴駁回」始為營業秘密法第12條第1項之請求。故本件
    最高法院判決理由所載：「…至駁回上訴人其他上訴部分，
    原審以前揭理由，為上訴人不利之判決，經核於法則無違誤
    。…」（見本院重上更(一)卷第5頁之判決理由），即係指營
    業秘密法第12條第1項請求之部分，故本件經最高法院廢棄
    前審判決者係指民法第184條第1項後段及前段之請求部分，
    而關於營業秘密法第12條第1項請求部分，業經最高法院駁
    回上訴而確定，則就此確定部分已有既判力，上訴人自不得
    再為爭執。是上訴人就此部分再為爭執，自屬不應准許。本
    件審理範圍僅為民法第184條第1項後段及前段之請求部分，
    就營業秘密部分不再審酌，合先敘明。
二、按訴之變更或追加，非經他造同意，不得為之。但民事訴訟
    法第255條第1項第2款至第6款情形，不在此限。又訴狀送達
    後，原告固不得將原訴變更或追加他訴，但如該訴訟標的對
    於數人必須合一確定時，原告得於訴狀送達後，追加其原非
    當事人之人為當事人者，不在此限，民事訴訟法第446條第
    1項及第255條第1項第5款分別定有明文。復按當事人適格為
    訴權存在之要件，屬法院應依職權調查之事項。又合夥財產
    係合夥人全體公同共有，合夥並無獨立之人格，其因合夥事
    務涉訟者，除由執行業務之合夥人代表合夥為原告或被告外
    ，應由全體合夥人為原告或被告，其當事人始稱適格（最高
    法院92年台上字第1350號判決要旨參照）。又訴訟標的對於
    數人必須合一確定者，係指依法律之規定必須數人一同起訴
    或一同被訴，否則其當事人之適格即有欠缺，原告即因此不
    能獲得本案之勝訴判決而言。經查，本件起訴時原告方面，
    僅列正大聯合會計師事務所（下稱正大所）當時之全體合夥
    人卯○、巳○○、甲○、乙○○、丑○○等5人為原告（見
    原審卷第4頁之起訴狀當事人欄之記載），惟於訴訟繫屬中
    之92年7月15日，辰○○、寅○○再加入合夥，並向台北市
    政府財政局予以登記核備，此有該局92年7月29日北市財二
    字第09231983800號函在卷可稽（見本院重上字卷(一)第88頁
    之函文），故正大所之全體合夥人為卯○、巳○○、甲○、
    乙○○、丑○○、辰○○、寅○○等7人（下稱上訴人），
    此有「正大聯合會計事務所合夥契約書」可考（見本院重上
    字卷(一)第89頁、第90頁之契約書），則本件之原告應列上開
    全體合夥人共7人始為當事人適格。嗣於本院前審93年10月4
    日時追加辰○○、寅○○為原告（見本院重上字卷(一)第68頁
    至第75頁之書狀），揆諸前揭說明，除上訴人卯○外，巳○
    ○、甲○、乙○○、丑○○、辰○○、寅○○等6人自亦得
    為本件之原告，經核並無不合，應予准許。
貳、實體方面：
一、上訴人主張：上訴人卯○（下稱卯○）於60年間創立正大所
    ，至89年7月20日計有合夥人16人即兩造及訴外人陳培賞、
    詹淑薰、林崇嗣等三人（下稱陳培賞等三人）。嗣被上訴人
    及陳培賞等三人先後聲明退夥，而上訴人辰○○、寅○○則
    於92年7月15日加入成為合夥人，並於本院前審追加為原告
    。詎被上訴人利用卯○出國之際，於90年6月5日夥同正大所
    部分職員，擅將查核工作底稿、工商登記案卷、帳務資料及
    帳冊憑證等重要文件強行搬離正大所，旋於同年月8日自行
    設立大中國際聯合會計師事務所（下稱大中事務所），並向
    正大所原有客戶表示彼等帳務及查核工作底稿等重要資料在
    被上訴人手中，迫使該等客戶轉向委託渠等續辦簽證等會計
    業務，顯係故意以背於善良風俗之方法加損害於正大所。又
    查核工作底稿為會計師事務所經營之重要資訊，應屬營業秘
    密法第2條所謂之營業秘密，且正大所為合夥組織，依財政
    部81年4月2日台財證（6）字第31095號函釋示，及民法第
    668條之規定，正大所原有客戶之查核工作底稿亦屬合夥人
    全體即兩造公同共有，且依審計準則公報第45號之查核工作
    底稿準則第16條第1項規定，查核工作底稿之所有權，確屬
    於會計師事務所無誤。惟被上訴人卻擅自取走，並供大中事
    務所使用；自被上訴人擅自取走會計簽證工作底稿後，正大
    所執行業務營業收入，即自89年度之1億7,573萬6,515元銳
    減至91年度之4,260萬1,459元，且經財團法人中華工商研究
    院鑑定結果確認受損金額為8,150萬7,453元（見本院重上字
    卷(五)第10頁之鑑定研究報告書），足見上訴人確受有損害，
    自得請求損害賠償等情，爰依民法第184條第1項、第185條
    第2項（指違反保護他人法律營業秘密法）之規定，求為命
    被上訴人連帶給付上訴人新台幣（下同）1,000萬元及自起
    訴狀繕本送達之翌日起，至清償日止，按年息百分之5計算
    利息之判決（最高法院就本院前審關於駁回上訴人依民法第
    184條第1項後段及追加前段規定之請求部分之上訴廢棄發回
    ，而就關於民法第185條第2項違反保護他人之營業秘密法第
    12條第1項規定之請求部分已上訴駁回確定在案）。並上訴
    聲明：(一)原判決除確定部分外均廢棄。(二)上開廢棄部分，被
    上訴人應連帶給付上訴人1,000萬元及自起訴狀繕本送達之
    翌日起，至清償日止，按年息百分之5計算之利息。(三)上訴
    人願以現金或同額台灣銀行無記名可轉讓定期存單供擔保，
    請准宣告假執行。
二、被上訴人則以：上訴人應就伊等取走何客戶之查核工作底稿
    、工商登記案卷、帳務資料、帳冊憑證等文件，及因此造成
    正大所損害，暨兩者間之因果關係，負舉證之責。況卯○於
    90年10月3日向稅捐等主管機關申報正大所簽證之查核工作
    底稿等文件，因淹水而毀損滅失，伊等亦無法取走已滅失之
    文件。又查核工作底稿為簽證會計師所有及由其保管，伊等
    取走自己保管並負責簽證之查核工作底稿，應屬正當權利行
    使之行為，即非侵權行為。縱認侵權行為成立，上訴人亦僅
    得請求返還查核工作底稿等文件，不得直接請求金錢賠償。
    而上訴人並未舉證證明有何正大所客戶因伊等保管及持有查
    核工作底稿，而被迫繼續委任伊等簽證，且正大所果有客戶
    減少、營業額下滑之情形，其原因繁多，亦與伊等取走及保
    管自己簽證之查核工作底稿無關，上訴人對伊應無損害賠償
    請求權存在。至上訴人於92年7月4日、95年5月3日先後追加
    營業秘密法第12條第1項、民法第184條第1項前段為請求之
    依據，此等損害賠償請求權均已罹於時效而消滅，且已經三
    審駁回上訴確定云云，資為抗辯。並答辯聲明：(一)上訴駁回
    。(二)如受不利判決，並願供擔保請宣告免為假執行。
三、兩造不爭執事項：
    (一)被上訴人退出正大所後，旋即於90年6月6日成立大中所。
    (二)正大所89年度營業收入為1億7,573萬6,515元，91年度之
      營業收入為4,260萬1,459元。
    (三)在90年6月5日以前，上訴人與被上訴人間就查核工作底稿
      之所有權及保管責任，並無特別書面契約約定。
    (四)在90年6月5日以前，正大所並未將工作底稿列入正大所財
      產目錄內等事實，為兩造所不爭執（見本院重上更(一)卷(一)
      第208頁、209頁、第175頁反面至第176頁反面之書狀、本
      院重上更(一)卷(二)第17頁之筆錄、第27頁至第31頁之書狀）
      ，並有大中國聯合會計師事務所函、「大中國聯合會計師
      事務所開業及祝福啟事」之廣告影本、損益計算表、正大
      所聯合執業合夥契約書為證（見原審卷第454頁、第455頁
      、第368頁、第369頁、第8頁至第15頁），固堪信為真實
      。
四、本件經依民事訴訟法第463條準用同法第270條之1第1項第3
    款規定，整理爭點並協議簡化爭點後，兩造同意就本院97年
    3月10日準備程序中，兩造協議簡化之爭點為辯論範圍（見
    本院重上更(一)卷(一)第228頁之筆錄、第170頁至第175頁之書
    狀）。茲就兩造之爭執點及本院判斷，分述如下：
    (一)關於上訴人依民法第184條第1項前段為請求，是否有理由
      ？
      經查，本院前審已認定：「被上訴人於90年6月5日將渠等
      簽證之89年度、90年度查核工作底稿、工商登記案卷、帳
      務資料及帳冊憑證等文件搬離正大所後，翌日即向台北市
      政府財政局申請退出正大所，另設大中（事務）所，並於
      平面媒體刊登退出正大所之廣告，且台北市政府財政局於
      同年月八日函覆被上訴人時亦副知正大所，則以90年6月5
      日為星期二，正大所發生如此重大事件，除被上訴人外之
      其餘合夥人自應知悉，參酌上訴人卯○於同年月13日委請
      律師發函予被上訴人子○○，聲明其已退夥，無權收受客
      戶報酬等情，上訴人至遲應於被上訴人刊登廣告時或正大
      所收受台北市政府財政局函時，即已知悉被上訴人前開行
      為。…。又上訴人既於92年6月3日起訴狀中主張被上訴人
      行為造成其營業之損害，則上訴人至遲於起訴時，即已知
      悉其受有損害。乃上訴人於95年5月3日始追加依民法第
      184條第1項前段之規定，請求被上訴人賠償損害，亦已逾
      同法第197條第1項所定之二年消滅時效期間。雖上訴人主
      張消滅時效應自其無法提供服務之日起算，但上訴人知悉
      被上訴人取走簽證之查核工作底稿等文件時，應已知無法
      提供服務，上訴人此一主張為不足採。…」等情，而最高
      法院發回意旨對本院前審所為：「上訴人於95年5月3日追
      加依民法第184條第1項前段之規定，請求被上訴人賠償損
      害，已逾同法第197條第1項所定之二年消滅時效。」之認
      定，並未指摘有違誤之處。而被上訴人既為時效之抗辯，
      是上訴人追加依民法第184條第1項前段之規定，請求被上
      訴人賠償損害，自屬無據。
    (二)關於會計師查核工作底稿究係屬於會計師事務所或個別之
      簽證會計師所有？會計師事務所及其所屬人員是否皆應盡
      保密及善良保管之責任？經查：
      1.按民法第668條之規定：「各合夥人之出資，及其他合
        夥財產，為合夥人全體之公同共有。」又合夥財產，為
        合夥人全體公同共有，其為金錢出資、勞務出資、抑以
        他物出資，均無不同（包括動產或不動產）。又於合夥
        關係存續中，執行合夥事業之合夥人為他合夥之代表，
        其為合夥取得之物及權利，亦屬合夥人全體公同共有（
        最高法院64年台上字第1923號判例要旨參照）。
      2.依財政部81年4月2日台財證（六）字第31059號函釋示
        記載：「…有關會計師查核工作底稿之所有權及保管責
        任，究係屬於會計師個人或事務所之疑義，依審計準則
        公報第三號『查核工作底稿準則』第18條規定，查核工
        作底稿之所有權應屬於會計師。至若兩位以上會計師組
        織聯合會計師事務所聯合執行業務時，其查核工作底稿
        之所有權及保管責任之歸屬問題，應依聯合執行業務所
        簽訂之契約及相關法令規定處理。」等情（見原審卷
        第556頁、本院重上更(一)卷(一)第136頁之函文）。本件兩
        造間就正大所原簽訂合夥契約（見原審卷第8頁至第15
        頁之合夥契約），堪認正大所係屬兩位以上會計師組織
        聯合會計師事務所聯合執行業務，則依上開函示之記載
        ，其查核工作底稿之所有權及保管責任之歸屬問題，應
        依聯合執行業務所簽訂之契約及相關法令規定處理，而
        非以審計準則公報第三號『查核工作底稿準則』第18條
        之規定為據，亦即有兩位以上會計師組織聯合會計師事
        務所聯合執行業務時，其查核工作底稿之所有權即非屬
        於會計師所有。
      3.承前所述，正大所既係屬兩位以上會計師組織聯合會計
        師事務所聯合執行業務，依首揭函示，其查核工作底稿
        之所有權及保管責任之歸屬問題，應依聯合執行業務所
        簽訂之契約及相關法令規定處理。又兩造間在90年6月5
        日以前，就工作底稿之所有權及保管責任，並無特別書
        面契約約定，此為兩造間所不爭執。惟兩造間既訂有合
        夥契約，則有關會計師查核工作底稿之所有權歸屬，自
        應依合夥相關規定認定之。是以，查核工作底稿既屬兩
        造於合夥關係存續中所取得之財產，自應屬合夥人全體
        公同共有，亦即查核工作底稿應屬兩造合夥之正大所之
        全體合夥人公同共有，而非單獨屬於會計師個人所有；
        而就保管及保密責任方面，亦應由合夥人全體共同保管
        及保密，亦即查核工作底稿應係由系爭查核工作底稿正
        大所之全體合夥人負保管及保密之責。
      4.再經參酌財團法人中華民國會計研究發展基金會審計準
        則委員會於72年6月1日發布，74年12月31日修訂之審計
        準則公報第三號「查核工作底稿準則」業已為最新制訂
        之審計準則公報第四十五號之「查核工作底稿準則」所
        取代，此有審計準則公報第四十五號之「查核工作底稿
        準則」可稽（見本院卷重上更(一)卷(一)第150頁至第151頁
        之查核工作底稿準則第39條）。而依審計準則公報第四
        十五號之查核工作底稿準則第16條第1項規定：「查核
        工作底稿之所有權，除法令另有規定外，屬於會計師事
        務所。」同條第2項規定：「會計師事務所及其人員對
        於查核工作底稿，應盡善良保管之責任，其內容不得洩
        漏於第三者。」（見本院重上更(一)卷(一)第143頁之查核
        工作底稿準則），足見系爭查核工作底稿係屬於會計師
        事務所而非屬於會計師個人，且係由會計師事務所及其
        人員負善良保管及保密之責任甚明。
    (三)被上訴人是否故意以背於善良風俗之方法，加損害於上訴
      人？經查：
      1.按故意以背於善良風俗之方法，加損害於他人者，應負
        損害賠償責任，民法第184條第1項後段定有明文。又民
        法第184條第1項後段所規定之侵權行為，係指違法以及
        不當加損害於他人之行為而言，至於所侵害係何權利，
        要非所問，而所謂違法以及不當，不僅限於侵害法律明
        定之權利，即違反保護個人法益之法規，或廣泛悖反規
        律社會生活之根本原理的公序良俗者亦同（最高法院55
        年台上字第2053號判例要旨參照）。再者，按因故意或
        過失不法侵害他人之權利者，負損害賠償責任，故意以
        背於善良風俗之方法加損害於他人者亦同，民法第一百
        八十四條第一項定有明文。本項規定前後兩段為相異之
        侵權行為類型。關於保護之法益，前段為權利，後段為
        一般法益。關於主觀責任，前者以故意過失為已足，後
        者則限制須故意以背於善良風俗之方法加損害於他人，
        兩者要件有別，請求權基礎相異，訴訟標的自屬不同（
        最高法院86年台上字第3760號判決要旨參照）。又損害
        賠償，除法律另有規定或契約另有訂定外，不僅須填補
        債權人所失利益（即消極損害），並須填補債權人所受
        損害（即積極損害），有最高法院52年台上字第2139號
        判例要旨可參。按所謂相當因果關係，係指依經驗法則
        ，綜合行為當時所存在之一切事實，為客觀之事後審查
        ，認為在一般情形上，有此環境，有此行為之同一條件
        ，均發生同一之結果者，則該條件即為發生結果之相當
        條件，行為與結果即有相當之因果關係。反之，若在一
        般情形上，有此同一條件存在，而依客觀之審查，認為
        不必皆發生此結果者，則該條件與結果並不相當，不過
        為偶然之事實而已，其行為與結果間即無相當因果關係
        。又本項後段侵權行為所發生之損害賠償請求權，以有
        故意不法侵害他人之權利為其成立要件，此觀民法第
        184條第1項後段之規定自明。若其行為並無故意，或其
        行為與損害之間無相當因果關係者，均無令負侵權行為
        損害賠償責任之可言。
      2.上訴人主張被上訴人強行搬走查核工作底稿、工商登記
        案卷、帳務資料及客戶委辦事務之文件、委任書、工作
        記錄單等，並於聲明退夥翌日，即另行成立大中事務所
        ，利用前揭強搬之工作底稿文件資料使正大所之原有客
        戶轉由大中事務所簽證服務，其行為構成故意以背於善
        良風俗之方法，加損害於他人之侵權行為云云。惟查：
        承前所述，被上訴人於合夥關係存續中既屬於正大所
          之人員，則上訴人對屬於合夥財產之查核工作底稿亦
          同負有保管及保密之責任。惟工作底稿於會計師從事
          財務簽證之作用，係登載會計師查核簽證之工作內容
          摘要及查核過程發現之事項，其目的為判斷會計師是
          否按專業準則辦理，如有不實或不當運用，可能肇致
          會計師受主管機關懲戒，或對公司或交易第三人負損
          害賠償責任，尤其公開發行股票公司之簽證，證券交
          易法上課予會計師極重之責任，是對會計師事務所而
          言，查核工作底稿不僅為各項簽證查核之具體依據，
          更為簽證業務責任歸屬之重要資料，同時亦牽涉事務
          所對客戶之保密義務與忠誠責任。此外，會計事務所
          尚恐業務機密外洩、相關簽證責任不明無從釐清，故
          基於保護全體合夥人可能潛在之損害賠償責任暨會計
          師事務所之聲譽及經營，故會計事務所就其經辦簽證
          之底稿資料定要求收回保管使用，實務上亦非罕見，
          是查核工作底稿對於會計師事務所而言，實有諸多關
          於責任之釐清、會計事務所之聲譽及業務延續等無形
          的利益，而被上訴人雖對於查核工作底稿亦負有保管
          及保密之責，且其雖亦得隨時退夥，惟於聲明退夥之
          當日即帶走查核工作底稿，此舉雖有不當，然仍須舉
          證證明受有損害及該行為與損害間有相當因果關係，
          始須負侵權行為損害賠償責任。
        又上訴人主張被上訴人前揭所為所致生之損害，雖提
          出89年度、91年度執行業務（其他）所得損益計算表
          （見原審卷第368頁、第369頁之損益計算表）為證，
          並主張其於89年間持有該查核工作底稿等文件時之年
          度營業收入為1億7,573萬6,515元，總年度營業利益
          為207萬7,296元，惟於90年6月5日被上訴人擅自取走
          會計簽證工作底稿等文件後，其91年度執行業務營業
          收入即銳減至4,260萬1,459元，年度營業利益僅餘23
          萬8,732元云云。惟查，上訴人89年度、91年度收入
          總額確係由1億7,573萬6,515元減至4,260萬1,459元
          ；另89年度、91年度所得額亦由207萬7,296元減至23
          萬8,732元（見原審卷第368頁、第369頁之損益計算
          表），然上訴人自承被上訴人取走系爭文件，上訴人
          仍保有被取走客戶之名稱、電話等基本資料（見本院
          重上更(一)卷(二)第56頁之筆錄），足見上訴人仍可保持
          聯繫，對於未來新案件之接辦並無阻礙，而客戶之選
          擇端視服務品質而定，與系爭文件由何方保留無必然
          關係。準此，造成上開金額減少之原因，依經驗法則
          ，尚難謂係由被上訴人搬走查核工作底稿等文件之行
          為所致，尚須考量正大所整體人事之變遷、經營之條
          件等整體因素，況上訴人並未舉證證明上開金額之減
          少確由被上訴人取走查核工作底稿等文件所致，尚難
          認定上開金額之減少與被上訴人前揭之行為有相當因
          果關係。至上訴人所主張被上訴人利用卯○出國之際
          ，於90年6月5日夥同正大所部分職員，擅將查核工作
          底稿、工商登記案卷、帳務資料及帳冊憑證等重要文
          件強行搬離正大所，惟前揭查核工作底稿等文件應屬
          正大所有，已如前述，上訴人自可另循法律途徑救濟
          而取回占有。另關於正大所對客戶簽證應取得之酬金
          ，既已另案向被上訴人請求（見本院重上更(一)卷(二)第
          56頁之筆錄），足見關於酬金部分，上訴人已循法律
          途徑解決，附此敘明。
五、綜上所述，上訴人請求被上訴人連帶給付1,000萬元及自起
    訴狀繕本送達之翌日起，至清償日止，按年息百分之5計算
    利息部分之損失，自屬不應准許。從而原審就此部分所為上
    訴人敗訴之判決，並無不合。上訴論旨指摘原判決此部分不
    當，求予廢棄改判，為無理由，應駁回其上訴。其追加之訴
    亦無理由，併應駁回。
六、兩造其餘之攻擊或防禦方法及所用之證據，經本院斟酌後，
    認為均不足以影響本判決之結果，無庸逐一論列。
七、據上論結，本件上訴及追加之訴均為無理由，依民事訴訟法
    第449條第1項、第78條、第85條第1項前段，判決如主文。
中    華    民    國    97    年    6     月    24    日
                  民事第七庭
                      審判長法  官  鄭三源
                            法  官  邱  琦
                            法  官  王聖惠
正本係照原本作成。
上訴人如不服本判決，應於收受送達後20日內向本院提出上訴書
狀，其未表明上訴理由者，應於提出上訴後20日內向本院補提理
由書狀（均須按他造當事人之人數附繕本）上訴時應提出委任律
師或具有律師資格之人之委任狀；委任有律師資格者，另應附具
律師資格證書及釋明委任人與受任人有民事訴訟法第466條之1第
1項但書或第2項（詳附註）所定關係之釋明文書影本。
中    華    民    國    97    年    6     月    24    日
                            書記官  陳樂觀
附註：
民事訴訟法第466條之1（第1項、第2項）：
對於第二審判決上訴，上訴人應委任律師為訴訟代理人。但上訴
人或其他法定代理人具有律師資格者，不在此限。
上訴人之配偶、三親等內之血親、二親等內之姻親，或上訴人為
法人、中央或地方機關時，其所屬專任人員具有律師資格並經法
院認為適當者，亦得為第三審訴訟代理人。


司法院資訊處製作；財團法人民間司法改革基金會備份。
